最高法院刑事判決　　　　　　　　　　　　　　　九十三年度台上字第六一六七號
　　上　 訴　 人　台灣高等法院檢察署檢察官
　　上訴人即被告　甲○○
右上訴人等因被告強盜等罪案件，不服台灣高等法院中華民國九十年十二月二十六日
第二審判決（九十年度上訴字第三三六二號，起訴案號：台灣士林地方法院檢察署八
十八年度偵字第一○六六○號），提起上訴，本院判決如左：
    主  文
原審及第一審關於強盜部分之判決均撤銷。
甲○○意圖為自己不法之所有，以強暴、脅迫至使不能抗拒，而取他人之物，處有期
徒刑陸年陸月。
其他上訴駁回。
    理  由
一、撤銷改判（即強盜）部分：
本件原判決認定：上訴人即被告（下稱被告）甲○○原在「夜仙堡餐廳」（俗稱星期
五餐廳）服務，於民國八十五年十一、二月間在該餐廳認識女客鄧香妹，時有往來。
嗣鄧香妹於八十六年六月五日下午五時許，邀約被告至台北市○○區○○路一○六號
十樓之一參觀新居時，被告因需款孔急，向鄧香妹索款被拒，致心生不滿，復見鄧香
妹手上戴有女用勞力士手錶一只（六九一五八型、機號Ｗ○○六二五六，鄧香妹以新
台幣《下同》一百十萬元在永安鐘錶公司購得），竟意圖為自己不法之所有，在該屋
客廳內，先以手摀住鄧香妺嘴部，脅迫稱「妳跑不了，……你再叫就給你死，你報警
我也會給你死」，並將鄧香妹之右手反扣施以強暴，至使鄧香妹不能抗拒，而強行取
走其戴在左手上之上開手錶。鄧香妹於被告鬆手後，立刻趕至一樓向警衛唐重九求助
，在被告下樓時欲予攔阻，然被告不理會唐重九之追呼，迅速逃離現場（當時鄧香妹
曾提出告訴，因被告全盤否認，致台灣士林地方法院檢察署檢察官以犯罪嫌疑不足，
於八十六年七月二十八日以八十六年度偵字第六四三四號不起訴處分書，處分不起訴
確定）。被告強盜得手後，即持該手錶至「本原當鋪」當得二十萬元，其後又先後加
當五萬元、一萬元，合計得款二十六萬元均已花用。其後復於八十六年七月八日向不
知情之劉玫（餐廳負責人）表示，欲以該手錶向其質押借款，劉玫乃委請員工蔡淵棠
持二十八萬元，陪同被告至「本原當舖」贖回該手錶（其中二萬元為利息），劉玫於
扣除該二十八萬元後，再借給被告十五萬元，該款亦已花用殆盡。嗣被告始終未向劉
玫贖回該錶，劉玫乃於八十八年七月二十九日囑託簡瑞成，再轉託陳志誠，持該手錶
至「順利當舖」當得二十三萬元。至八十八年九月六日，台北市政府警察局刑事警察
大隊肅竊組警員，另案在「順利當舖」查贓時，意外發現該手錶係贓物，因而循線查
獲該手錶來自被告。檢察官以發現新事實、新證據，對於被告再行起訴等情。係依憑
被害人鄧香妹之指訴，證人唐重九、劉玫、蔡淵棠、簡瑞成、陳志誠、陳登甲（本原
當鋪老闆）、林滄海（順利當舖老闆）等人之證述。被告亦承認，確有於前揭時地取
走鄧香妹所有之上開手錶，當時鄧香妹曾趕到樓下向警衛求助，故伊欲離去時在一樓
被警衛追呼。嗣伊持該手錶至「本原當舖」當得二十萬元，及再加當五萬元、一萬元
；其後又請劉玫向當舖贖回該手錶，再向劉玫質借十五萬元。並有「本原當舖」、「
順利當舖」之典當紀錄等在卷可稽，以為論據。並敘明：被告除以言詞施以脅迫外，
並將鄧香妹之右手反扣，至使鄧香妹不能抗拒後，強行取走其左手上之手錶。被告於
警詢時亦承認：「鄧香妹並不同意將錶給我，是我主動拔她的錶，……我把鄧香妹的
錶拔下來」（見偵字第一○六六○號卷第十一頁正面、背面）。並參酌鄧香妹於被劫
時，立即求助於警衛，並在一樓追呼被告，被告竟不予理會，迅速逃離現場。又鄧香
妹係五十餘歲之婦女，而被告則為三十餘歲之壯男，依當時客觀情形，該強暴、脅迫
行為顯已達於不能抗拒之程度。因認被告確有強盜之行為，為其所憑之證據及認定之
理由。而以被告嗣後否認犯罪，辯稱係向鄧香妹借用手錶云云，乃飾卸之詞，不可採
信等情，於理由內詳加說明及指駁。原審以被告所為，係犯（當時有效之）懲治盜匪
條例第五條第一項第一款之強盜罪，因認第一審適用懲治盜匪條例第五條第一項第一
款，並審酌被告平日素行，犯罪之動機、目的、手段、所生危害、犯罪後之態度及迄
未返還被害人財物等一切情狀，量處有期徒刑七年，為無不合，予以維持，駁回被告
在第二審之上訴，原無不合。被告上訴意旨，仍執陳詞，辯稱未施用強暴、脅迫手段
云云，就原審取捨證據、判斷事實職權之適法行使，及原判決理由已經詳為說明之事
項，任意指為違背法令，亦無可取。惟被告行為後，懲治盜匪條例已於九十一年一月
三十日公布廢止，於同年二月一日失效，其中第五條第一項第一款之強盜罪，原為修
正前刑法第三百二十八條第一項強盜罪之特別規定，在懲治盜匪條例廢止前，依特別
法優於普通法原則，固應優先適用懲治盜匪條例。惟懲治盜匪條例廢止之同時，刑法
相關條文亦於同日修正公布，並於同年二月一日生效，其中第三百二十八條第一項之
強盜罪，已修正其刑度，就此而言，懲治盜匪條例雖名為廢止，但部分罪名係以刑法
相關條文替代（即回歸普通法），則此部分乃屬法律之變更，而有刑法第二條第一項
從新從輕原則之適用。強盜部分自應就行為時有效之懲治盜匪條例第五條第一項第一
款與裁判時之修正後刑法第三百二十八條第一項為比較，而適用較輕之修正後刑法第
三百二十八條第一項之強盜罪處斷。原審及第一審未及為新舊法之比較適用，自屬無
可維持，就此而言，仍以檢察官及被告對於此部分之上訴為有理由，惟此項違誤尚不
影響於事實之確定，本院可據以為裁判，應由本院將原審及第一審判決關於強盜部分
撤銷，自為判決。爰審酌其犯罪之動機、目的、所生危害，及犯後之態度等一切情狀
，量處有期徒刑六年六月，以資適法。
二、上訴駁回（即竊盜）部分：
關於竊盜部分，上訴人甲○○（下稱被告）已於上訴理由狀聲明不服，並敘明不服原
判決之理由，應認對於竊盜罪，亦已上訴（按此部分係被告先於八十五年十二月三十
日在台北市○○○路鄧香妹之住處，竊取鄧香妹所有價值七十萬元之另一只女用勞力
士手錶，與強盜係數罪關係）。按刑事訴訟法第三百七十六條所列各罪之案件，經第
二審判決者，不得上訴於第三審法院，為該法條所明文。被告因竊盜案件，原審係依
刑法第三百二十條第一項論處罪刑，核屬刑事訴訟法第三百七十六條第二款之案件。
依前揭說明，既經第二審判決，自不得上訴於第三審法院，被告猶對竊盜部分提起上
訴，顯為法所不許，此部分應予駁回。又同一判決，既有一部分因屬不得上訴第三審
法院之案件，經本院從程序上駁回，該程序上駁回部分依法不得由本院與其餘改判部
分定其應執行刑，應由原審檢察官就該被告所犯各罪所宣告之刑，另行聲請定其應執
行刑，併此敘明（本院八十二年五月十一日、八十二年度第四次刑事庭會議決議(四)參
照）。
據上論結，應依刑事訴訟法第三百九十五條前段、第三百九十七條、第三百九十八條
第一款、第三款，刑法第二條第一項前段、第三百二十八條第一項，判決如主文。
中　　　華　　　民　　　國　　九十三　　年　　 十一 　　月　　 十八 　　日
                              最高法院刑事第八庭
                                  審判長法官  陳　炳　煌
                                        法官  陳　世　雄
                                        法官  韓　金　秀
                                        法官  吳　信　銘
                                        法官  徐　文　亮
      右正本證明與原本無異
                                              書  記  官
中　　　華　　　民　　　國　　九十三　　年　　 十一 　　月　　二十二　　日
                                                                        Ａ
附錄法條：
刑法第三百二十八條第一項
意圖為自己或第三人不法之所有，以強暴、脅迫、藥劑、催眠術或他法，至使不能抗
拒，而取他人之物或使其交付者，為強盜罪，處五年以上有期徒刑。
